臺灣高等法院臺南分院刑事裁定　　　　100年度聲再字第154號
聲　請　人　程于玲
即受判決人
上列聲請人因違反毒品危害防制條例案件，不服本院99年度上訴
字第493號中華民國100年11月17日確定判決（一審案號：台灣雲
林地方法院98年度訴字第890號、891號），聲請再審，本院裁定
如下：
    主  文
再審之聲請駁回。
    理  由
一、聲請再審意旨略以：
  (一)按毒品危害防制條例第4條第1項之販賣第一級毒品罪，以意
    圖營利而為販賣毒品之行為，為其構成要件。又買賣契約之
    成立，必須對於買賣物品之標的及價格達於意思表示合致，
    故所謂販賣行為，應以參與買賣標的之決定或買賣價格之協
    商等行為始克當之。
  (二)聲請人係因男友謝嘉文牙齒疼痛不便接聽電話，始代替謝嘉
    文接聽他人撥入之電話，對於交易毒品之價格、地點均依謝
    嘉文指示，聲請人根本無自行決定之空間，即聲請人僅系「
    被動」於他人撥打謝嘉文行動電話時代為接聽撥入之電話，
    而非「主動」為謝嘉文與購買毒品之人進行聯繫交易毒品之
    價格、地點，尚非得以從事事前聯絡毒品買賣之行為視之。
    聲請人僅係謝嘉文傳達意旨之工具，對謝嘉文販賣毒品之行
    為施以助力，而為構成要件以外之行為，且聲請人代謝嘉文
    接聽他人撥入之電話，其主觀上並不具營利意圖，至多應僅
    成立幫助犯。
  (三)同案被告謝嘉文於第一審台灣雲林地方法院98年12月2日審
    理時證稱:「我牙齒痛，有請程于玲幫我接，因為我拔牙齒
    不方講話，我就請程于玲幫我說一下」；99年3月1日審理時
    亦證稱：「是黃志宗要打電話給我，我當時牙齒痛，我請程
    于玲幫我接聽」、「(程于玲知道你在販毒?）之前不知道，
    程于玲懷疑我在販毒，所以他想跟我分手」、「(從你們談
    分手的時候，程于玲就知道你在販毒？）是懷疑，我沒有跟
    程于玲說，我叫他不要問那麼多」等語甚詳。故聲請人就謝
    嘉文販賣毒品之事，事前並不知情，乃係因謝嘉文於98年4
    月6日牙齒痛拔牙無法言語，委由聲請人代為接聽電話，聲
    請人方基於情誼代為接聽或為聯絡，此由聲請人於第一審台
    灣雲林地方法院所認定之犯罪事實期日及通訊監察譯文均集
    中在98年4月6日觀之甚明。本件實難認聲請人主觀上具有販
    毒營利之意圖，原確定判決認定聲請人為謝嘉文販賣海洛因
    毒品之共同正犯，並有營利意圖，認事用法難謂無違誤。上
    開有利聲請人之證據，於本案判決確定前已存在，其內容為
    對聲請人有利之事證，應足為聲請人並無如原確定判決所認
    共同販賣第一級毒品犯行之認定，符合刑事訴訟法第420條
    第1項第6款規定證據所應具備之新穎性及確實性要件。
  (四)基上，聲請人因身為共同被告謝嘉文女友，代為接聽電話，
    應係基於幫助謝嘉文販賣毒品之犯意，而參與構成要件以外
    之行為，僅成立幫助犯。原確定判決認定聲請人為謝嘉文販
    賣海洛因毒品之共同正犯，並有營利意圖，認事用法尚屬違
    誤，本案顯有原確定判決所未發現被告應受無罪判決之確實
    新證據存在，爰依訴訟法第420條第1項第6款規定聲請再審
    等語。
二、按有罪之判決確定後，有左列情形之一者，為受判決人之利
    益，得聲請再審︰一、原判決所憑之證物已證明其為偽造或
    變造者。二、原判決所憑之證言、鑑定或通譯已證明其為虛
    偽者。三、受有罪判決之人，已證明其係被誣告者。四、原
    判決所憑之通常法院或特別法院之裁判已經確定裁判變更者
    。五、參與原判決或前審判決或判決前所行調查之法官，或
    參與偵查或起訴之檢察官，因該案件犯職務上之罪已經證明
    者，或因該案件違法失職已受懲戒處分，足以影響原判決者
    。六、因發現確實之新證據，足認受有罪判決之人應受無罪
    、免訴、免刑或輕於原判決所認罪名之判決者。前項第1款
    至第3款及第5款情形之證明，以經判決確定，或其刑事訴訟
    不能開始或續行非因證據不足者為限，得聲請再審，刑事訴
    訟法第420條定有明文。
    又刑事訴訟法第420條第1項第6款所謂發見確實之新證據，
    係指該證據於事實審法院判決前已經存在，為法院、當事人
    所不知，不及調查斟酌，至其後始行發見，且就證據本身形
    式上觀察，固不以絕對不須經過調查程序為條件，但必須顯
    然可認為足以動搖原有罪確定判決，而為受判決人無罪、免
    訴、免刑或輕於原判決所認罪名之判決者為限。故受理聲請
    再審之最後事實審法院，應就聲請再審理由之所謂「新證據
    」，是否具備事實審判決前已經存在，為法院、當事人所不
    知，事後方行發見之「嶄新性」，及顯然可認足以動搖原有
    罪確定判決，應為無罪、免訴、免刑或輕於原判決罪名之「
    顯然性」2要件，加以審查，為判斷應否准予開始再審之準
    據（最高法院93年度台抗字第98號裁定）。
三、本件再審聲請人雖提出同案被告謝嘉文於第一審法院98年1
    2月2日及99年3月1日審理中之陳述筆錄，主張聲請人為謝嘉
    文女友，僅代為接聽電話，基於幫助謝嘉文販賣毒品之意思
    ，參與構成要件以外之行為，僅成立幫助犯云云；惟查，謝
    嘉文於第一審法院之筆錄證據，本即為原確定判決調查事實
    之基礎事證，存在於原確定判決之相關案卷內（即第一審卷
    ），且為法院及當事人所明知，與所謂「事實審判決前已經
    存在，為法院、當事人所不知，事後方行發見」之「嶄新性
    」要件，顯然不符。
四、本院審理該案結果，認為：「被告（指程于玲）及其選任辯
    護人上訴意旨以被告係基於幫助之意思僅於謝嘉文牙痛時（
    即98年4月6日），幫他接聽電話，被告不是因為自己本身犯
    罪的意思接聽電話，應該是想幫助男友謝嘉文，其行為應係
    幫助犯而非共同正犯云云。經查：(一)按現行刑法關於正犯、
    從犯之區別，係以其主觀之犯意及客觀之犯行為標準。凡以
    自己犯罪之意思而參與犯罪，無論其所參與者是否係犯罪構
    成要件之行為，皆為正犯，其以幫助他人犯罪之意思而參與
    犯罪，其所參與者，苟係犯罪構成要件之行為，亦為正犯，
    必以幫助他人犯罪之意思而參與犯罪，其所參與者又為犯罪
    構成要件以外之行為，始為從犯（最高法院25年上字第2253
    號判例）。以販賣毒品罪為例，從事前聯絡毒品買賣、到事
    後交付毒品、收取毒品買賣價金等行為，均屬販賣毒品罪之
    構成要件之行為，苟有參與其事，即係分擔實行犯罪行為，
    自應負起共同販賣毒品罪責（最高法院98年年度台上字第42
    34號判決）。(二)被告雖係基於幫助謝嘉文販賣海洛因之意思
    ，並無意圖營利販賣海洛因之主觀犯意，事後亦無分配任何
    利得，然被告於98年4月6日（即原確定判決附表一編號1至4
    所示時間）係持用謝嘉文之行動電話，與來電之購毒者聯絡
    ，其間在睡覺，並未在被告身旁指示，已經謝嘉文於偵訊時
    供述明確（偵字第1814號卷二第147頁），再觀之被告與來
    電購毒者間之對話，並無任何停頓以徵詢旁人之內容，而對
    話內容均係約定交易時間、地點及金額、數量（如『大崙加
    油站』、『茄苳社區』、『溝壩加油站』等地點；『要多少
    ？』、『1啦』、『要15啦』、『1張』等代號），亦有上開
    監聽譯文在卷可佐，對話結束後被告並指示張可興持海洛因
    前往約定地點與購毒者進行交易，亦經證人張可興、黃志宗
    、游偉生、蔡森明、沈國欽於警詢及偵查中證述無訛（偵字
    第1814號卷一第76-78頁、卷二宗第109-112頁；雲林縣警察
    局虎尾分局雲警虎偵字第0981000481號第12-23頁；偵字第
    1939號第4-8頁、31-34、44-47、53-57頁；偵字第1814號卷
    一第2-5、17-27、49-52、73-77、94-9 7、150-154、165-1
    69頁）。足徵被告實已參與販賣毒品罪之構成要件行為，參
    諸上開最高法院判決意旨，其所為自應論以正犯而非幫助犯
    甚明。被告及其辯護人辯稱僅該當於幫助犯云云，自無足採
    」，有本院99上訴字第493號刑事判決可稽（見判決第6頁編
    號四(一)、(二)）。
    足見原確定判決已就上開事證加以審酌，並認為「謝嘉文牙
    痛、被告代接電話」等事由，並不足以影響本件聲請人為販
    賣毒品罪共同正犯之認定，實甚灼然。聲請人提出上開謝嘉
    文之供述筆錄，亦不具有「顯然可認為足以動搖原有罪確定
    判決，而為受判決人無罪、免訴、免刑或輕於原判決所認罪
    名之判決」之「顯然性」要件。
五、綜上所述，本件再審聲請人所提之再審事由，僅係對於原確
    定判決再度提出辯解，空泛指摘，其陳稱原確定判決未予審
    酌之「重要證據」，業經原審法院（即本院）本於論理法則
    及經驗法則予以取捨認定，並詳細說明不予採認之理由，顯
    非所謂「確實之新證據」，且不具備「嶄新性」、「顯然性
    」之要件，與刑事訴訟法第420條第1項第6款規定之再審要
    件不合。本件再審之聲請為無理由，應予駁回，爰依刑事訴
    訟法第434條第1項裁定如主文。
中    華    民    國   100    年    12    月    28    日
                  刑事第三庭    審判長法  官  高明發
                                      法  官  夏金郎
                                      法  官  楊清安
以上正本證明與原本無異。
如不服本裁定，應於收受本裁定後五日內向本院提出抗告狀。
                                      書記官  蔡蘭櫻
中    華    民    國   100    年    12    月    29    日